臺灣桃園地方法院民事判決
111年度重訴字第127號
原      告  廖本旭  
訴訟代理人  王新發律師
被      告  許哲偉  
訴訟代理人  呂榮海律師
上列當事人間請求分配表異議之訴事件，於民國111年5月25日辯
論終結，本院判決如下：
    主      文
本院110年度司執字第9588號強制執行事件於民國110年12月28日
製作之分配表所載次序6被告違約金債權超過按週年利率20％計算
即新臺幣肆佰陸拾肆萬陸仟伍佰柒拾伍元部分，應予剔除，不列
入分配。
原告其餘之訴駁回。
訴訟費用由被告負擔百分之七十，其餘由原告負擔。
    事實及理由
壹、程序部分：
    按債權人或債務人，對於分配表所載各債權人之債權或分配
    金額有不同意者，應於分配期日1日前，向執行法院提出書
    狀聲明異議。異議未終結者，為異議之債權人或債務人，得
    向執行法院對為反對陳述之債權人或債務人提起分配表異議
    之訴。強制執行法第39條第1項、第41條第1項前段分別定有
    明文。又聲明異議人未於分配期日起10日內向執行法院為前
    2項起訴之證明者，視為撤回其異議之聲明；經證明者，該
    債權應受分配之金額，應行提存。前項期間，於第40條之1 
    有反對陳述之情形，自聲明異議人受通知之日起算。強制執
    行法第41條第3、4項定有明文。經查，本院110年度司執字
    第9588號拍賣抵押物強制執行事件（下稱系爭執行事件）於
    民國110年12月28日作成分配表（下稱系爭分配表），原定
    於111年2月16日實施分配，原告不同意系爭分配表，於111
    年2月10日具狀對系爭分配表聲明異議，並於111年2月16日
    對被告提起本件分配表異議之訴等情，經本院調取系爭執行
    事件案卷核閱無誤，於法無違，應予准許。　
貳、實體部分：
一、原告起訴主張：系爭強制執行事件於110年12月28日製作之
    系爭分配表，其中表1次序6所列「許哲偉之第2、3順位抵押
    權之違約金債權（下稱系爭違約金）16,960,000元」，係以
    債權原本10,000,000元，自108年8月1日起至110年11月25日
    止，按日利率0.2％計算違約金，共計16,960,000元。惟日利
    率0.2％相當於週年利率73％，顯見系爭違約金以日利率0.2％
    計算實屬過高，應依民法第205條規定酌減至週年利率20％計
    算違約金，即應酌減至393,973元為適當，逾此部分應予剔
    除，不得列入分配。並聲明：鈞院110年度司執字第9588號
    強制執行事件，於民國110年12月28日製作之分配表，其中
    表1次序6所列「許哲偉之第2、3順位抵押權之違約金債權新
    臺幣16,960,000元」，於超過393,973元之部分，應予剔除
    ，不得列入分配。
二、被告則以：查違約金之性質，與利息不同，如原告依約履行
    ，則無違約金，本件係因原告違約所致生之違約金，其金額
    大小端是原告違約遲延給付之日數、程度，應不得主張利息
    之規定。再者，本件抵押登記債權係於104年9月23日為清償
    日，原告遲延約6年多，已造成伊巨大之損害，系爭違約金
    伊僅請求2年，已自動裁減，而係爭抵押標的物於抵押時每
    坪僅15、6萬，現已漲至3至4倍之多，原告長期違約反而獲
    利，原告竟主張違約金過高，甚不公平。且本件抵押權登記
    係有流底之約定，伊未行使流底約定，而僅請求違約金，已
    給予原告利益，故原告主張無理由。退步言之，如真認為要
    酌減，伊認為應酌減至週年利率65％。並聲明：原告之訴駁
    回。
三、經查，被告為原告所有坐落桃園市○○區○○段000地號土地之
    第二及第三順位抵押權人，該抵押權設定登記擔保債權金額
    為240萬元、1,000萬元，違約金記載係按日息0.2％計算（下
    稱系爭抵押權）；而被告所陳報之債權為本金1,000萬元、
    違約金16,960,000元（自108年8月1日起至110年11月25日止
    ，以日息0.2％計算），此有本院民事執行處111年1月14日桃
    院增八110年度司執字第9588號函及函附系爭分配表附卷可
    參（見本院卷第53至60頁），並經本院調取系爭執行事件卷
    宗核閱卷內資料無訛，且亦為兩造所不爭執，堪信為真實。
四、原告主張系爭違約金應酌減為393,973元，於超過前開金額
    部分，應予剔除，不得列入分配等語；惟為被告所否認，並
    以前詞置辯。是本件應審究之爭點厥為：系爭借款所約定之
    違約金是否過高？應以若干為適當？茲論述如下：
（一）按違約金有賠償性違約金及懲罰性違約金，當事人約定之
      違約金究屬何者，應依當事人之意思定之，如無從依當事
      人之意思認定違約金之種類，則依民法第250條第2項規定
      ，視為賠償性違約金（最高法院86年度台上字第1620號判
      決意旨參照）。次按約定之違約金過高者，法院得減至相
      當之數額，民法第252 條定有明文。至於是否相當，即須
      依一般客觀事實，社會經濟狀況及當事人所受損害情形及
      債務人如能依約履行時，債權人可享受之一切利益為衡量
      標準；倘違約金係損害賠償總額預定性質者，尤應衡酌債
      權人實際上所受之積極損害及消極損害，以決定其約定之
      違約金是否過高（最高法院79年度台上字第1915號判決、
      96年度台上字第107 號判決意旨參照）。另違約金之約定
      ，乃基於個人自主意思之發展、自我決定及自我拘束所形
      成之當事人間之規範，本諸契約自由之精神及契約神聖與
      契約嚴守之原則，契約當事人對於其所約定之違約金數額
      ，原應受其約束。惟倘當事人所約定之違約金過高者，為
      避免違約金制度造成違背契約正義等值之原則，法院得參
      酌一般客觀事實、社會經濟狀況及當事人所受損害情形，
      依職權減至相當之金額（最高法院102年度台上字第1606
      號判決意旨參照）。
（二）經查：系爭抵押權擔保之範圍包括利息、遲延利息（以上
      均約定為無）及違約金（按每萬元每日20元計算）有土地
      登記第一類謄本影本（見本院卷第67頁）、土地、建築改
      良物抵押權設定契約書（見司執卷一）等件足憑，且兩造
      亦不爭執。惟兩造就違約金之性質並未於抵押權設定借款
      合約書上、土地第一類登記謄本上載名為「懲罰性違約金
      」，依民法第250條第2項規定，該等違約金之約定核屬損
      害賠償預定之性質。又本件借款債權屬金錢之債，所約定
      之違約金本質上即因該金錢債務不履行所生之遲延利息，
      惟依系爭抵押權擔保之違約金為每萬元每日20元換算週年
      利率達73％（即20元÷100元×365天＝73％），顯已超過民法
      第205條所定最高之利率，故原告主張違約金約定過高，
      應予酌減等語，尚無不合。是本院參酌民法第205條、第2
      06條之意旨，以及原告借款數額非小，違約情節非輕，然
      被告之借款債權早於104年9月23日清償期即已屆至，遲未
      實行系爭抵押權，致債權延宕至今，難認被告毫無怠忽之
      責，並斟酌借款當時之社會經濟狀況，及一般消費借貸約
      定之利率等情形，認本件兩造所約定之違約金債權，應酌
      減為依週年利率20％計算，始為適當。
（三）從而，依據借款本金1,000萬元，被告請求自108年8月1日
      起，至分配表違約金利息結算日即110年11月25日止，按
      週年利率20％計算之違約金，合計為4,646,575元【計算式
      ：10,000,000元×20％×848日÷365＝4,646,575元，元以下四
      捨五入】。則被告請求分配違約金於4,646,575元，即屬
      有據，逾此範圍之違約金債權，即不得請求。
五、綜上所述，原告請求本院民事執行處就系爭執行事件於110
    年12月28日製作之系爭分配表，其中表1次序6所列被告應受
    分配之違約金債權超過4,646,575元部分不得列入分配，為
    有理由，應予准許；逾此範圍之請求，為無理由，應予駁回
    。
六、本件事證已臻明確，兩造其餘之攻擊防禦方法及所舉之證據
    ，經本院審酌後，認與判決結果不生影響，爰不逐一論列，
    附此敘明。
七、據上論結，原告之訴為一部有理由，一部無理由，依民事訴
    訟法第79條，判決如主文。
中　　華　　民　　國　　111 　年　　6 　　月　　22　　日
                  民事第三庭法　官　張益銘

以上正本係照原本作成。
如對本判決上訴，須於判決送達後 20 日內向本院提出上訴狀。
如委任律師提起上訴者，應一併繳納上訴審裁判費。
中　　華　　民　　國　　111 　年　　6 　　月　　22　　日
                            書記官　李毓茹